
```{=html}
<style>
  body{text-align: justify}
</style>
```


::: progress
::: {.progress-bar style="width: 100%;"}
:::
:::
  
  
# Análise Exploratória
## Diretório de Trabalho 

Primeiro Passo é definir o diretório de trabalho no R


```{r diretorio, message=FALSE, warning=FALSE}

setwd('C:/Users/mario Dhiego/Documents/Modelo_Regresao1/Modelo_Regresao1')

```


## Carregar Dataset

Segundo Passo é carregar a base de dados, chamada de mercado. Para isso é necessário instalar o pacote para leitura de arquivo com extensão do tipo excel(.xlsx) por meio do comando **install.packages("readxl")**.

Posteriormente, ativar o pacote no R com o comando **library(readxl)**. Tendo um detalhe fundamental, que se instala somente um vez o pacote, e se ativa toda vez que for usar.


```{r base1, message=FALSE, warning=FALSE}
library(readxl)

mercado <- read_excel('mercado.xlsx')
mercado2 <- read_excel('mercado2.xlsx')
```


A importância da apresentação dos dados é fundamental no início da faxina dos dados. 

Para a apresentação dos dataset contamos com alguns pacotes na linguagem R que possibilitam a apresentação de tabelas de maneira bastante satisfatória (de forma elegante e até interativa).

O **pacote DT** é uma excelente opção quando se trata de uma apresentação rápida, geral e dinâmica sobre a base de dados.

O pacote DT fornece uma interface R para a biblioteca JavaScript **DataTables**. Objetos de dados R (matrizes ou quadros de dados) podem ser exibidos como tabelas em páginas HTML, e DataTables fornece filtragem, paginação, classificação e muitos outros recursos nas tabelas.


Segue a base de dados (n=80) referentes as características dos Funcionários que trabalham no Supermercado Formosa, na cidade de Belém, Estado do Pará, em 2023.



```{r dataset1}

library(DT)

datatable(mercado,
          class = 'cell-border stripe',
          editable = 'cell',
          caption = 'Tabela 01: Banco de Dados sobre Funcionários do Supermercado Formosa, Belém - Pará, 2023.')
```





::: progress
::: {.progress-bar style="width: 100%;"}
:::
:::


## Variáveis Qualitativas
### Tabelas de Frequência: Simples

```{r tab1, message=FALSE, warning=FALSE}

table(mercado2$CARGO)
table(mercado2$EDUCAÇÃO)
table(mercado2$LOCAL)
```


### Tabelas de Frequência: Proporção

```{r tab2, message=FALSE, warning=FALSE}

prop.table(table(mercado2$CARGO))*100
prop.table(table(mercado2$EDUCAÇÃO))*100
prop.table(table(mercado2$LOCAL))*100
```


::: progress
::: {.progress-bar style="width: 100%;"}
:::
:::

## Variáveis Quantitativas
### Medidas Resumo Geral


```{r medida1, message=FALSE, warning=FALSE}

summary(mercado2$IDADE)
summary(mercado2$TEMPOCASA)
summary(mercado2$SALARIO)

```



### Interpretação p/ Salário

* o 1º quartil(1 st Qu.) indica que 25% dos funcionários têm renda salarial menor ou igual a R$ 4.894 e o 3º quartil(3 rd Qu.) indica que 75% têm renda menor ou igual a R$ 6.306.

* Estes dois valores indicam que 50% dos funcionários tem renda nesse intervalo, o que já nos dá uma idéia de variabilidade da Renda.

* Quanto maior a diferença entre o 3º e o 1º quartil, maior a dispersão da variável.


::: progress
::: {.progress-bar style="width: 100%;"}
:::
:::


## Análise Bivariada

Conhecer como as variáveis se relacionam também é um passo muito importante antes da elaboração de um modelo quantitativo.


```{r box1, message=FALSE, warning=FALSE}

nf = layout(mat = matrix(c(1,2),2,1, byrow = TRUE), height = c(1,2))
par(mar = c(4.1, 3.1, 1.1, 2.1))

boxplot(mercado$SALARIO, horizontal = TRUE)
hist(mercado$SALARIO, main = "Salário Médio")

```




```{r box2, message=FALSE, warning=FALSE}

nf = layout(mat = matrix(c(1,2),2,1, byrow = TRUE),height = c(1,2))

par(mar = c(4.1, 3.1, 1.1, 2.1))

boxplot(mercado$IDADE, horizontal = TRUE)
hist(mercado$IDADE, main = "Idade Médio")

```





::: progress
::: {.progress-bar style="width: 100%;"}
:::
:::


### Relação Gráfica: Variáveis Quantitativas


A função **pairs.panels()** do **pacote psych** no R gera um figura com os gráficos de dispersão 2 a 2, os histogramas de cada variável e as correlações das variaveis 2 a 2.



```{r corr1, message=FALSE, warning=FALSE}

library(psych)
pairs.panels(mercado,
             smoother = TRUE)

```



::: progress
::: {.progress-bar style="width: 100%;"}
:::
:::