
```{=html}
<style>
  body{text-align: justify}
</style>
```


::: progress
::: {.progress-bar style="width: 100%;"}
:::
:::
  
  
# Análise Exploratória
  
Primeiro Passo é definir o diretório de trabalho no R


```{r diretorio, message=FALSE, warning=FALSE}

setwd('C:/Users/mario Dhiego/Documents/Modelo_Regresao1/Modelo_Regresao1')

```

Segundo Passo é carregar a base de dados, chamada de mercado. Para isso é necessário instalar o pacote para leitura de arquivo com extensão do tipo excel(.xlsx) por meio do comando **install.packages("readxl")**.

Posteriormente, ativar o pacote no R com o comando **library(readxl)**. Tendo um detalhe fundamental, que se instala somente um vez o pacote, e se ativa toda vez que for usar.


```{r base1, message=FALSE, warning=FALSE}
library(readxl)

mercado <- read_excel('mercado.xlsx')
mercado2 <- read_excel('mercado2.xlsx')
```


::: progress
::: {.progress-bar style="width: 100%;"}
:::
:::


## Variáveis Qualitativas
### Tabelas de Frequência: Simples

```{r tab1, message=FALSE, warning=FALSE}

table(mercado2$CARGO)
table(mercado2$EDUCAÇÃO)
table(mercado2$LOCAL)
```


### Tabelas de Frequência: Proporção

```{r tab2, message=FALSE, warning=FALSE}

prop.table(table(mercado2$CARGO))
prop.table(table(mercado2$EDUCAÇÃO))
prop.table(table(mercado2$LOCAL))
```


::: progress
::: {.progress-bar style="width: 100%;"}
:::
:::

## Variáveis Quantitativas
### Medidas Resumo Geral


```{r medida1, message=FALSE, warning=FALSE}

summary(mercado2$IDADE)
summary(mercado2$TEMPOCASA)
summary(mercado2$SALARIO)

```




### Interpretação p/ Salário

* o 1º quartil(1 st Qu.) indica que 25% dos funcionários têm renda salarial menor ou igual a R$ 4.894 e o 3º quartil(3 rd Qu.) indica que 75% têm renda menor ou igual a R$ 6.306.

* Estes dois valores indicam que 50% dos funcionários tem renda nesse intervalo, o que já nos dá uma idéia de variabilidade da Renda.

* Quanto maior a diferença entre o 3º e o 1º quartil, maior a dispersão da variável.


::: progress
::: {.progress-bar style="width: 100%;"}
:::
:::


### Relação Gráfica: Variáveis Quantitativas


A função **pairs.panels()** do **pacote psych** no R gera um figura com os gráficos de dispersão 2 a 2, os histogramas de cada variável e as correlações das variaveis 2 a 2.



```{r corr1, message=FALSE, warning=FALSE}

library(psych)
pairs.panels(mercado,
             smoother = TRUE)

```



::: progress
::: {.progress-bar style="width: 100%;"}
:::
:::